臺灣新竹地方法院民事判決　九十三年度竹簡字第三號
　　原　　　告　甲○○
　　被　　　告　財政部國有財產局台灣中區辦事處新竹分處
　　法定代理人　乙○○
　　訴訟代理人　丙○○
右當事人間請求返還買賣價金事件，本院於民國九十三年三月三十日辯論終結，判決
如左：
    主      文
原告之訴駁回。
訴訟費用由原告負擔。
    事實及理由
甲、程序方面
    本件訴訟係以財政部國有財產局台灣中區辦事處新竹分處為被告，而國有財產局
    為國有非公用財產之管理機關，各地區辦事處（分處）為其分支機構，其組織依
    「財政部國有財產局各地區辦事處組織通則」之規定定之，有被告提出之財政部
    國有財產局組織條例、財政部國有財產局各地區辦事處組織通則各一份在卷可稽
    ，本院認為被告雖為國有財產局之分支機構，惟有獨立之組織、人員編制及印信
    ，就其業務範圍內之事項涉訟時，應有當事人能力，合先敘明。
乙、實體方面
一、原告主張：原告於民國八十六年九月十日向被告購買苗栗縣頭份鎮○○段興隆小
    段第三七二之十八地號，面積六平方公尺，同段三七二之十九地號面積四十六平
    方公尺，二筆合計共五十二平方公尺（下稱系爭土地），總價為新台幣（下同）
    九十萬八千元，上開土地原告於八十八年一月二十四日申請合併，合併後為三七
    二之十八地號，面積仍為五十二平方公尺，惟該土地於八十八年五月十八日經苗
    栗縣政府實施地籍圖重測，重測後改編為苗栗縣頭份鎮○○段第八八三地號，面
    積僅剩四十五點八一平方公尺，減少六點一九平方公尺，該減少面積係因苗栗縣
    政府實施地籍測量正確之結果，則重測前被告所出售之土地顯不存在，為此依不
    當得利之法律關係，請求被告返還減少面積之土地價款十萬九千五百三十二元及
    利息云云。並聲明：被告應給付原告十萬九千五百三十二元，及自八十六年十月
    二十四日起至清償日止，按中央銀行利率計付之利息。
二、被告抗辯：「查地籍圖重測係政府依據土地法規定所舉辦，其目的在求地籍資料
    與實地相符，重測前後面積固或有變更，但實地界址係經所有權人會同認定，應
    以其界址為準，（如主張界址有變動，則涉及界址糾紛，應依土地法第四十六條
    之二第二項規定處理）。故土地買賣，除契約中另有特殊約定外，雙方議定之買
    賣價款，即當視為係以整宗土地為標的，權義各方自不得因嗣後辦理重測，面積
    有增減，而提起價款退補請求」，內政部台內地字第六七九○號著有有函釋可稽
    ，系爭土地為原告於八十六年四月九日以畸零地類別檢附相關文件向被告申請承
    購，被告於同年六月二十五日通知原告繳納讓售價款九十萬八千元，及先行使用
    國有土地應繳納之使用補償金一萬二千一百四十四元，原告於同年七月二十五日
    繳款完竣，並於同日領取基地產權移轉證明書後，洽地政機關於同年十月二十四
    日辦理所有權移轉登記完畢。系爭土地係在移轉予原告後之八十八年五月十八日
    辦理重測，倘原告對重測之結果有異議，自應循土地法第四十六條之三及同法第
    五十九條之規定，在期限內向相關機關提出異議，不得事後再以此理由，要求被
    告退還價款。並聲明：原告之訴駁回。
三、兩造不爭執之事實
（一）原告於八十六年間向被告購買系爭土地二筆，面積合計共五十二平方公尺，總
      價為九十萬八千元。
（二）系爭土地於八十八年五月十八日經苗栗縣政府實施地籍圖重測，重測後改編為
      苗栗縣頭份鎮○○段第八八三地號，面積僅剩四十五點八一平方公尺，減少六
      點一九平方公尺。
四、法院之判斷
（一）本件兩造之爭點為，系爭土地於八十六年辦畢移轉登記予原告後，嗣於八十八
      年間因地籍圖重測致面積減少，被告原先受領之買賣價金是否無法律上之原因
      受有利益，致原告受有損害，而構成不當得利？
（二）按土地法第四十六條之一規定：「已辦地籍測量之地區，因地籍原圖破損、滅
      失、比例尺變更或其他重大原因，得重新實施地籍測量」。可知地籍圖重測之
      原因，在於地籍圖破損、滅失、比例尺變更等原因，造成地政機關所保存之地
      籍圖與實地狀況不符，為求地籍資料之正確性，而有辦理地籍圖重測之必要。
      故地籍圖重測結果，本有可能發生面積增減之情形，且因測量技術不斷進步，
      地籍圖重測時使用之測量技術，與原地籍測量時使用之測量技術相比，應較為
      先進及精密，重測後計算之面積，亦屬較為正確而可信，惟重測後土地面積不
      論增加或減少，均非重測前為交易之當事人所得預料，亦不應影響重測前已完
      成之法律行為之效力，否則不啻因重測結果，使因履行完畢而歸於消滅之法律
      關係，再陷入不確定之狀態。至於地籍圖重測之程序及爭議之處理，依土地法
      第四十六條之二規定：「重新實施地籍測量時，土地所有權人應於地政機關通
      知之限期內，自行設立界標，並到場指界。．．．土地所有權人因設立界標或
      到場指界發生界址爭議時，準用第五十九條第二項規定處理之」。第四十六條
      之三規定：「重新實施地籍測量之結果，應予公告，其期間為三十日。土地所
      有權人認為前項測量結果有錯誤，除未依前條之規定設立界標或到場指界者外
      ，得於公告期間內，向該管地政機關繳納複丈費，聲請複丈。經複丈者，不得
      再聲請複丈。逾公告期間未經聲請複丈，或複丈結果無誤或經更正者，地政機
      關應即據以辦理土地標示變更登記」。第五十九條規定：「土地權利關係人，
      在前條公告期間內，如有異議，得向該管直轄市或縣（市）地政機關以書面提
      出，並應附具證明文件。因前項異議而生土地權利爭執時，應由該管直轄市或
      縣（市）地政機關予以調處，不服調處者，應於接到調處通知後十五日內，向
      司法機關訴請處理，逾期不起訴者，依原調處結果辦理之」。土地權利人對於
      重測之結果如有不服，自可循上開途徑救濟，並非無解決之道。
（三）本件土地買賣之標的為「苗栗縣頭份鎮○○段興隆小段第三七二之十八、三七
      二之十九地號」二筆土地，而買賣雙方已於八十六年間繳清價金及辦理移轉登
      記完竣，兩造之契約義務均已履行完畢，契約關係已歸於消滅，被告受領價金
      係基於買賣契約之約定，並非無法律上之原因，嗣地籍圖重測後土地面積減少
      ，係苗栗縣政府依法辦理重測之結果，亦非無法律上之原因，系爭土地重測時
      既屬原告所有，原告對於重測結果如有異議，應依前述土地法規定方式處理，
      不能因重測後土地面積短少，再回頭主張被告為不當得利，並請求返還價金，
      否則將影響法律關係之安定性，已如前述，故本院認為被告提出之內政部台內
      地字第六七九○號函釋，認為「土地買賣，除契約中另有特殊約定外，雙方議
      定之買賣價款，即當視為係以整宗土地為標的，權義各方自不得因嗣後辦理重
      測，面積有增減，而提起價款退補請求」之見解，應值贊同。原告之主張則不
      足採信。
（四）從而，原告本於不當得利之法律關係，訴請被告給付十萬九千五百三十二元及
      利息，為無理由，應予駁回。
五、訴訟費用負擔之依據：民事訴訟法第七十八條。
中　　　華　　　民　　　國　　九十三　　年　　　四　　　月　　 二十 　　日
                                  臺灣新竹地方法院新竹簡易庭
~B法　　　官　彭洪英
右為正本係照原本作成。
如對本判決上訴須於判決送達後二十日內向本院提出上訴狀。
~B法院書記官　吳美雲
中　　　華　　　民　　　國　　九十三　　年　　　四　　　月　　 二十 　　日
